---
title: "Pemodelan ARIMA - Data CES9093161101"
subtitle: "Praktikum MPDW: Identifikasi, Pendugaan Parameter, Diagnostik Model, dan Peramalan"
author: "ISI NAMA / NIM"
date: "1 Oktober 2026"
output:
  html_document:
    toc: true
    toc_float: true
    number_sections: true
    code_folding: show
    df_print: paged
    self_contained: true
---

```{r setup, include=FALSE}
knitr::opts_chunk$set(echo = TRUE, warning = FALSE, message = FALSE,
                      fig.align = "center", fig.width = 8, fig.height = 4.5)
```

# Packages

```{r packages}
library(readxl)
library(ggplot2)
library(tseries)   # adf.test
library(MASS)      # boxcox
library(forecast)  # Arima, forecast, accuracy
library(lmtest)    # coeftest
# TSA dipanggil dengan TSA::eacf() agar tidak menimpa fungsi acf/arima
```

# Data

Data yang digunakan adalah data **CES9093161101** (data bulanan) yang dikumpulkan pada awal praktikum.
**Ganti nilai `file_data` sesuai nama file di repositori.** Kolom yang dibaca: kolom 1 = tanggal, kolom 3 = nilai
(format yang sama dengan file dari FRED).

```{r data}
file_data <- "CES9093161101_Period343-512_Bersih.xlsx"   # <- ganti jika perlu

dat <- if (grepl("\\.csv$", file_data)) read.csv(file_data) else read_excel(file_data)
tgl <- as.Date(dat[[1]])
y   <- as.numeric(dat[[ncol(dat)]])
n   <- length(y)
cat("Jumlah amatan:", n, "\nPeriode:", format(min(tgl)), "s.d.", format(max(tgl)), "\n")
if (n < 500) warning("Jumlah amatan < 500, minimal tugas adalah 500 amatan!")
head(data.frame(tgl, y))
```

Jumlah amatan yang digunakan adalah **`r n`** amatan (syarat tugas minimal 500).

# Tahap 1: Pembagian Data Latih dan Data Uji

Pembagian data dilakukan menyesuaikan pola data: data uji diambil sebagai **24 amatan terakhir (2 tahun)**
supaya peramalan dievaluasi pada horizon yang masuk akal untuk data bulanan. Ubah `n_test` jika ingin proporsi lain.

```{r split}
n_test  <- 24
n_train <- n - n_test

train <- y[1:n_train];        tgl.train <- tgl[1:n_train]
test  <- y[(n_train+1):n];    tgl.test  <- tgl[(n_train+1):n]
train.ts <- ts(train); test.ts <- ts(test, start = n_train + 1)

cat("Data latih :", n_train, "amatan (", round(100*n_train/n, 1), "% )\n")
cat("Data uji   :", n_test,  "amatan (", round(100*n_test/n, 1),  "% )\n")
```

```{r plot-split}
df.plot <- data.frame(tgl = tgl, y = y,
                      set = rep(c("Latih", "Uji"), c(n_train, n_test)))
ggplot(df.plot, aes(tgl, y, color = set)) + geom_line(linewidth = 0.8) +
  scale_color_manual(values = c("navyblue", "red")) +
  labs(title = "Plot Data CES9093161101: Data Latih dan Data Uji",
       x = "Waktu", y = "Nilai", color = "") + theme_minimal()
```

Berdasarkan plot, data memiliki pola **trend naik** dari awal hingga akhir periode, sehingga data diduga tidak stasioner
dalam rataan.

# Tahap 2: Uji Stasioneritas Data Latih

## Stasioneritas dalam Rataan

### Plot Data Latih dan ACF

```{r acf-train}
plot.ts(train.ts, xlab = "Waktu", ylab = "Nilai", main = "Plot Data Latih", col = "navyblue")
acf(train.ts, lag.max = 36, main = "ACF Data Latih")
```

Plot ACF menurun secara perlahan (*tails off slowly*) yang mengindikasikan data tidak stasioner dalam rataan.

### Uji ADF

$H_0$ : data tidak stasioner dalam rataan; $H_1$ : data stasioner dalam rataan

```{r adf-train}
adf.train <- tseries::adf.test(train.ts)
adf.train
```

Diperoleh p-value sebesar **`r round(adf.train$p.value, 4)`**
`r ifelse(adf.train$p.value < 0.05, "< 0,05 sehingga tolak $H_0$: data stasioner dalam rataan.", "> 0,05 sehingga tak tolak $H_0$: data tidak stasioner dalam rataan dan perlu dilakukan differencing.")`

## Stasioneritas dalam Ragam (Box-Cox)

```{r boxcox}
index <- seq_along(train.ts)
bc <- boxcox(train.ts ~ index, lambda = seq(-3, 4, by = 0.05))

lambda_opt <- bc$x[which.max(bc$y)]
ci_lambda  <- bc$x[bc$y > max(bc$y) - 0.5 * qchisq(0.95, df = 1)]
ci_lower <- min(ci_lambda); ci_upper <- max(ci_lambda)
c(Lambda_Optimum = lambda_opt, Batas_Bawah = ci_lower, Batas_Atas = ci_upper)

ragam_stasioner <- (ci_lower <= 1 & ci_upper >= 1)
```

Nilai $\lambda$ optimum sebesar **`r round(lambda_opt, 2)`** dengan selang kepercayaan 95% **[`r round(ci_lower, 2)`; `r round(ci_upper, 2)`]**.
`r ifelse(ragam_stasioner, "Selang tersebut memuat angka 1 sehingga data **stasioner dalam ragam** dan tidak perlu transformasi.", "Selang tersebut **tidak memuat angka 1** sehingga data **tidak stasioner dalam ragam** dan perlu ditransformasi (transformasi Box-Cox dengan $\\lambda$ optimum, dilakukan langsung pada fungsi Arima dengan argumen lambda di bawah).")`

```{r lambda-use}
# lam = NULL berarti tanpa transformasi; selain itu data ditransformasi Box-Cox
lam <- if (ragam_stasioner) NULL else lambda_opt
lam
```

# Tahap 3: Penanganan Ketidakstasioneran (Differencing)

Differencing dilakukan berulang sampai uji ADF menyatakan data stasioner dalam rataan (maksimal 2 kali).

```{r differencing}
base.ts <- if (is.null(lam)) train.ts else BoxCox(train.ts, lam)
d_use <- 0; z <- base.ts
while (tseries::adf.test(z)$p.value >= 0.05 && d_use < 2) {
  d_use <- d_use + 1
  z <- diff(base.ts, differences = d_use)
}
train.diff <- z
cat("Banyaknya differencing (d) =", d_use, "\n")
```

```{r plot-diff}
plot.ts(train.diff, xlab = "Waktu", ylab = "Data hasil differencing",
        main = paste("Plot Data Differencing ke-", d_use), col = "navyblue")
abline(h = mean(train.diff), col = "red", lty = 2)
acf(train.diff, lag.max = 36, main = "ACF Data Differencing")
```

```{r adf-diff}
adf.diff <- tseries::adf.test(train.diff)
adf.diff
```

Setelah differencing sebanyak **d = `r d_use`**, uji ADF memberikan p-value **`r round(adf.diff$p.value, 4)`**
`r ifelse(adf.diff$p.value < 0.05, "< 0,05 sehingga tolak $H_0$: data sudah stasioner dalam rataan dan dapat dilanjutkan ke pemodelan.", "> 0,05 sehingga data belum stasioner; periksa kembali nilai d.")`

# Tahap 4: Identifikasi Model Tentatif

## Plot ACF dan PACF

```{r acf-pacf}
par(mfrow = c(1, 2))
acf(train.diff,  lag.max = 24, main = "ACF")
pacf(train.diff, lag.max = 24, main = "PACF")
par(mfrow = c(1, 1))
```

**Interpretasi (ISI SETELAH MELIHAT PLOT):** amati pada lag ke berapa ACF *cuts off* (menentukan orde MA, q) dan
PACF *cuts off* (menentukan orde AR, p). Jika keduanya *tails off*, gunakan model campuran ARMA.

## EACF

```{r eacf}
TSA::eacf(train.diff, ar.max = 7, ma.max = 7)
```

**Interpretasi (ISI SETELAH MELIHAT EACF):** ambil ujung kiri-atas segitiga "o" sebagai kandidat (p, q).

## Daftar Model Tentatif

Kandidat di bawah ini diisi (p, q) dari hasil ACF, PACF, dan EACF di atas. **Sesuaikan** daftar ini dengan hasil
identifikasi kamu.

```{r kandidat}
kandidat <- list(c(0,1), c(1,0), c(1,1), c(0,2), c(2,0), c(2,1), c(1,2))
nama_model <- function(p, q) paste0("ARIMA(", p, ",", d_use, ",", q, ")")
sapply(kandidat, function(k) nama_model(k[1], k[2]))
```

# Tahap 5: Pendugaan Parameter, Signifikansi, dan AIC

Pendugaan parameter dengan metode *maximum likelihood*. Untuk $d = 1$ ditambahkan suku *drift* (rataan data
hasil differencing). Uji signifikansi parameter menggunakan uji-z (`coeftest`) dengan
$H_0$: parameter sama dengan 0.

```{r fit-models}
fit_arima <- function(p, q, series = train.ts) {
  Arima(series, order = c(p, d_use, q), include.drift = (d_use == 1),
        lambda = lam, method = "ML")
}
models <- lapply(kandidat, function(k) fit_arima(k[1], k[2]))

for (i in seq_along(kandidat)) {
  cat("\n=====", nama_model(kandidat[[i]][1], kandidat[[i]][2]), "=====\n")
  print(lmtest::coeftest(models[[i]]))
}
```

```{r aic-table}
cek_sig <- function(m) {
  ct <- tryCatch(lmtest::coeftest(m), error = function(e) NULL)
  if (is.null(ct)) return(c(NA, NA))
  pv <- ct[!rownames(ct) %in% c("drift", "intercept"), 4]   # parameter AR/MA saja
  c(sum(pv < 0.05, na.rm = TRUE), length(pv))
}
tab <- do.call(rbind, lapply(seq_along(models), function(i) {
  s <- cek_sig(models[[i]])
  data.frame(Model = nama_model(kandidat[[i]][1], kandidat[[i]][2]),
             AIC = AIC(models[[i]]), BIC = BIC(models[[i]]),
             Signifikan = paste0(s[1], " dari ", s[2]),
             Semua_signifikan = isTRUE(s[1] == s[2]))
}))
tab <- tab[order(tab$AIC), ]; rownames(tab) <- NULL
tab

pool <- if (any(tab$Semua_signifikan)) tab[tab$Semua_signifikan, ] else tab
model_terbaik_nama <- pool$Model[which.min(pool$AIC)]
idx_best <- which(sapply(kandidat, function(k) nama_model(k[1], k[2])) == model_terbaik_nama)
best <- models[[idx_best]]
pq_best <- kandidat[[idx_best]]
```

Dari model yang seluruh parameter AR/MA-nya signifikan, nilai AIC terkecil dimiliki oleh
**`r model_terbaik_nama`** (AIC = `r round(AIC(best), 2)`), sehingga model ini dipilih untuk dianalisis sisaannya.

```{r best-summary}
summary(best)
```

# Tahap 6: Analisis Sisaan

## Eksplorasi Sisaan

```{r resid-plot}
sisaan <- as.numeric(residuals(best))
par(mfrow = c(2, 2), mar = c(4, 4, 2, 1))
qqnorm(sisaan, main = "Normal Q-Q Plot"); qqline(sisaan, col = "blue", lwd = 2)
plot(sisaan, type = "p", main = "Sisaan vs Waktu", xlab = "Waktu", ylab = "Sisaan"); abline(h = 0, col = "red")
acf(sisaan,  lag.max = 24, main = "ACF Sisaan")
pacf(sisaan, lag.max = 24, main = "PACF Sisaan")
par(mfrow = c(1, 1))
```

**Interpretasi (ISI SETELAH MELIHAT PLOT):** Q-Q plot untuk normalitas, plot sisaan vs waktu untuk kehomogenan ragam,
ACF/PACF sisaan untuk kebebasan sisaan (tidak boleh ada lag yang keluar batas).

## Uji Formal

```{r resid-tests}
fitdf <- pq_best[1] + pq_best[2]
uji <- list(
  ks   = ks.test(sisaan, "pnorm", mean(sisaan), sd(sisaan)),
  shap = shapiro.test(sisaan),
  lb   = Box.test(sisaan, lag = 10, type = "Ljung-Box", fitdf = fitdf),
  lb2  = Box.test(sisaan^2, lag = 10, type = "Ljung-Box"),
  t    = t.test(sisaan, mu = 0, conf.level = 0.95)
)
hasil.uji <- data.frame(
  Asumsi = c("Normalitas (Kolmogorov-Smirnov)", "Normalitas (Shapiro-Wilk)",
             "Kebebasan sisaan (Ljung-Box)", "Kehomogenan ragam (Ljung-Box sisaan kuadrat)",
             "Nilai tengah sisaan = 0 (uji-t)"),
  H0 = c("Sisaan menyebar normal", "Sisaan menyebar normal", "Sisaan saling bebas",
         "Ragam sisaan homogen", "Nilai tengah sisaan = 0"),
  p_value = c(uji$ks$p.value, uji$shap$p.value, uji$lb$p.value, uji$lb2$p.value, uji$t$p.value)
)
hasil.uji$Keputusan <- ifelse(hasil.uji$p_value < 0.05, "Tolak H0", "Gagal tolak H0")
hasil.uji$p_value <- signif(hasil.uji$p_value, 4)
hasil.uji
```

Kesimpulan pada taraf nyata 5%:

- **Normalitas:** p-value KS = `r signif(uji$ks$p.value, 3)` dan Shapiro-Wilk = `r signif(uji$shap$p.value, 3)` →
  sisaan `r ifelse(uji$ks$p.value >= 0.05, "menyebar normal.", "tidak menyebar normal.")`
- **Kebebasan sisaan:** p-value Ljung-Box = `r signif(uji$lb$p.value, 3)` →
  sisaan `r ifelse(uji$lb$p.value >= 0.05, "saling bebas (tidak ada autokorelasi).", "tidak saling bebas (masih ada autokorelasi).")`
- **Kehomogenan ragam:** p-value = `r signif(uji$lb2$p.value, 3)` →
  ragam sisaan `r ifelse(uji$lb2$p.value >= 0.05, "homogen.", "tidak homogen (ada indikasi heteroskedastisitas).")`
- **Nilai tengah sisaan:** p-value uji-t = `r signif(uji$t$p.value, 3)` →
  nilai tengah sisaan `r ifelse(uji$t$p.value >= 0.05, "sama dengan nol.", "tidak sama dengan nol.")`

# Tahap 7: Overfitting

Overfitting dilakukan dengan menaikkan orde AR dan MA masing-masing satu tingkat dari model terbaik,
yaitu **`r nama_model(pq_best[1]+1, pq_best[2])`** dan **`r nama_model(pq_best[1], pq_best[2]+1)`**. Model hasil
overfitting dianggap lebih baik hanya jika AIC lebih kecil **dan** parameter tambahannya signifikan.

```{r overfit}
over_list <- list(c(pq_best[1] + 1, pq_best[2]), c(pq_best[1], pq_best[2] + 1))
over_models <- lapply(over_list, function(k) fit_arima(k[1], k[2]))

for (i in seq_along(over_list)) {
  cat("\n=====", nama_model(over_list[[i]][1], over_list[[i]][2]), "=====\n")
  print(lmtest::coeftest(over_models[[i]]))
}

# parameter tambahan = AR/MA berorde tertinggi yang baru
sig_param_baru <- function(m, nama_param) {
  ct <- lmtest::coeftest(m)
  isTRUE(ct[nama_param, 4] < 0.05)
}
over_tab <- data.frame(
  Model = c(model_terbaik_nama, sapply(over_list, function(k) nama_model(k[1], k[2]))),
  AIC = c(AIC(best), sapply(over_models, AIC)),
  BIC = c(BIC(best), sapply(over_models, BIC)),
  Parameter_tambahan_signifikan = c(NA,
        sig_param_baru(over_models[[1]], paste0("ar", over_list[[1]][1])),
        sig_param_baru(over_models[[2]], paste0("ma", over_list[[2]][2])))
)
over_tab

lebih_baik <- which(over_tab$AIC[-1] < over_tab$AIC[1] & over_tab$Parameter_tambahan_signifikan[-1] %in% TRUE)
if (length(lebih_baik) > 0) {
  pilih <- lebih_baik[which.min(over_tab$AIC[-1][lebih_baik])]
  final_model <- over_models[[pilih]]; final_nama <- over_tab$Model[pilih + 1]
} else {
  final_model <- best; final_nama <- model_terbaik_nama
}
final_pq <- as.numeric(arimaorder(final_model))[c(1, 3)]
```

Hasil overfitting: model terbaik akhir adalah **`r final_nama`**
`r ifelse(final_nama == model_terbaik_nama, "(model hasil overfitting tidak lebih baik: AIC tidak lebih kecil atau parameter tambahan tidak signifikan).", "(model hasil overfitting memiliki AIC lebih kecil dan parameter tambahan signifikan).")`

# Tahap 8: Peramalan

## Model Akhir

```{r final-summary}
summary(final_model)
```

## Peramalan pada Data Uji

```{r forecast}
fc <- forecast(final_model, h = n_test, level = 95)

plot(seq_len(n), y, type = "l", col = "grey40", xlab = "Waktu", ylab = "Nilai",
     main = paste("Peramalan", final_nama), xlim = c(n_train - 60, n),
     ylim = range(c(y[(n_train - 60):n], fc$lower, fc$upper)))
polygon(c(n_train + seq_len(n_test), rev(n_train + seq_len(n_test))),
        c(fc$lower, rev(fc$upper)), col = rgb(0, 0, 1, 0.15), border = NA)
lines(n_train + seq_len(n_test), as.numeric(fc$mean), col = "blue", lwd = 2)
lines(n_train + seq_len(n_test), test, col = "red", lwd = 2)
abline(v = n_train, lty = 2)
legend("topleft", c("Data aktual", "Data uji", "Ramalan", "Selang kepercayaan 95%"),
       col = c("grey40", "red", "blue", rgb(0, 0, 1, 0.3)), lwd = c(1, 2, 2, 8), bty = "n")
```

## Akurasi Peramalan

```{r accuracy}
acc <- accuracy(fc, test)
acc
hasil.ramal <- data.frame(Tanggal = tgl.test, Aktual = test,
                          Ramalan = round(as.numeric(fc$mean), 1),
                          Bawah95 = round(as.numeric(fc$lower), 1),
                          Atas95 = round(as.numeric(fc$upper), 1))
hasil.ramal
```

Pada data uji, model **`r final_nama`** menghasilkan MAPE sebesar **`r round(acc["Test set", "MAPE"], 2)`%**
dan RMSE **`r round(acc["Test set", "RMSE"], 2)`**. Nilai MAPE
`r ifelse(acc["Test set", "MAPE"] < 10, "di bawah 10% sehingga kemampuan peramalan tergolong sangat baik.", ifelse(acc["Test set", "MAPE"] < 20, "berada di antara 10% dan 20% sehingga kemampuan peramalan tergolong baik.", "di atas 20% sehingga kemampuan peramalan perlu ditingkatkan."))`

## Peramalan ke Depan (12 Bulan)

Model dengan orde yang sama diduga ulang menggunakan seluruh data, kemudian digunakan untuk meramal 12 bulan setelah
amatan terakhir.

```{r forecast-future}
full.ts <- ts(y)
fit.full <- Arima(full.ts, order = c(final_pq[1], d_use, final_pq[2]),
                  include.drift = (d_use == 1), lambda = lam, method = "ML")
fc.future <- forecast(fit.full, h = 12, level = 95)
plot(fc.future, include = 60, main = paste("Peramalan 12 Periode ke Depan:", final_nama),
     xlab = "Waktu", ylab = "Nilai")
data.frame(Periode = seq_len(12), Ramalan = round(as.numeric(fc.future$mean), 1),
           Bawah95 = round(as.numeric(fc.future$lower), 1), Atas95 = round(as.numeric(fc.future$upper), 1))
```

# Kesimpulan

Data CES9093161101 dengan `r n` amatan dibagi menjadi `r n_train` data latih dan `r n_test` data uji. Data latih
`r ifelse(adf.train$p.value < 0.05, "stasioner dalam rataan", paste0("tidak stasioner dalam rataan sehingga dilakukan differencing sebanyak ", d_use, " kali"))`
dan `r ifelse(ragam_stasioner, "stasioner dalam ragam.", "tidak stasioner dalam ragam sehingga ditransformasi Box-Cox.")`
Model terbaik berdasarkan AIC, signifikansi parameter, dan overfitting adalah **`r final_nama`** dengan MAPE data uji
sebesar `r round(acc["Test set", "MAPE"], 2)`%.
