---
title: "Tugas Individu Pertemuan 3"
subtitle: "Regresi dengan Peubah Lag: Koyck, Distributed Lag Model (DLM), dan ARDL"
author: "M. Dava Arya Permadi — NIM 1004261009"
date: "`r format(Sys.Date(), '%d %B %Y')`"
output:
  html_document:
    toc: true
    toc_float: true
    toc_depth: 3
    number_sections: true
    theme: flatly
    highlight: tango
    df_print: paged
---

```{r setup, include=FALSE}
knitr::opts_chunk$set(echo = TRUE, warning = FALSE, message = FALSE, fig.align = "center")
library(dynlm)
library(lmtest)
library(ggplot2)

options(scipen = 100, digits = 5)
```

# Pendahuluan

Tugas ini menerapkan tiga pendekatan regresi dengan peubah lag (**Koyck**,
**Distributed Lag Model / DLM**, dan **Autoregressive Distributed Lag / ARDL**)
pada data kualitas udara Kota New Delhi (`NewDelhi_Air_quality.csv`). Variabel
dependen (**Y**) adalah **AQI (Air Quality Index)**, sedangkan variabel
independen (**X**) yang dipilih adalah **CO (Carbon Monoxide)**.

## Alasan pemilihan variabel X

```{r data-load}
df <- read.csv("NewDelhi_Air_quality.csv")
df$datetime <- as.POSIXct(df$timestamp_local, format = "%Y-%m-%dT%H:%M:%S")
df <- df[order(df$datetime), ]
rownames(df) <- NULL
str(df[, c("AQI","CO","no2","o3","pm10","pm25","so2","datetime")])
```

```{r correlation}
cor_mat <- cor(df[, c("AQI","CO","no2","o3","pm10","pm25","so2")])
round(cor_mat, 3)
```

Korelasi terhadap AQI: **O3 (0.974)** dan **CO (0.798)** adalah yang tertinggi.
O3 tidak dipilih karena korelasinya yang mendekati sempurna mengindikasikan O3
kemungkinan besar menjadi komponen dominan pembentuk nilai AQI itu sendiri
pada periode data ini (hubungan hampir identik/tautologis), sehingga kurang
tepat dijadikan **X** yang independen secara konseptual. **CO** dipilih sebagai
variabel independen (X) karena memiliki korelasi kuat dan searah dengan AQI
(0.798), namun tetap merepresentasikan polutan yang berdiri sendiri secara
fisik (emisi pembakaran kendaraan/industri) — sehingga hubungan lag antara CO
dan AQI lebih bermakna untuk dimodelkan.

```{r ts-plot, fig.width=9, fig.height=4}
ggplot(df, aes(x = datetime)) +
  geom_line(aes(y = AQI, color = "AQI")) +
  geom_line(aes(y = CO/8, color = "CO (skala/8)")) +
  scale_color_manual(values = c("AQI" = "#dc2626", "CO (skala/8)" = "#2563eb")) +
  labs(title = "Perkembangan AQI dan CO — New Delhi (21-24 Okt 2022)",
       x = "Waktu", y = "Nilai", color = "Variabel") +
  theme_minimal()
```

## Pembagian Data (Train / Test)

Data time series berjumlah **`r nrow(df)`** observasi (data per jam). Untuk
mengevaluasi kinerja peramalan, data dibagi menjadi **data latih (train)** dan
**data uji (test)** — 12 observasi terakhir digunakan sebagai data uji.

```{r split}
n <- nrow(df)
n_test <- 12
n_train <- n - n_test

train <- df[1:n_train, ]
test  <- df[(n_train + 1):n, ]

cat("Jumlah data latih :", nrow(train), "\n")
cat("Jumlah data uji    :", nrow(test), "\n")
```

```{r helper-functions}
mape <- function(actual, pred) mean(abs((actual - pred) / actual)) * 100

lagvec <- function(x, k) {
  n <- length(x)
  if (k == 0) return(x)
  c(rep(NA, k), x[1:(n - k)])
}
```

---

# Model 1 — Koyck

Model Koyck berangkat dari model distributed lag **tak hingga** dengan bobot
koefisien yang menurun secara geometris ($\beta_i = \beta_0 \lambda^i$).
Melalui transformasi Koyck, model tak hingga tersebut disederhanakan menjadi
model dengan **satu lag Y** dan **X pada waktu berjalan**:

$$AQI_t = \alpha + \lambda \cdot AQI_{t-1} + \beta_0 \cdot CO_t + e_t$$

## Menentukan lag optimum

Berbeda dengan DLM/ARDL, struktur Koyck **sudah baku secara matematis**: transformasi
Koyck justru dibuat khusus untuk memampatkan lag X yang tak hingga menjadi
**tepat satu lag** pada Y. Sehingga "lag optimum" untuk model Koyck **selalu
order (1,0)** — satu lag Y, nol lag X — dan tidak memerlukan proses pencarian
lag seperti DLM/ARDL. Parameter $\lambda$ (koefisien lag Y) itulah yang
merepresentasikan kecepatan peluruhan pengaruh CO terhadap AQI dari waktu ke waktu.

```{r koyck-fit}
train$AQI_lag1 <- lagvec(train$AQI, 1)

koyck_model <- lm(AQI ~ AQI_lag1 + CO, data = train)
summary(koyck_model)
```

```{r koyck-interpret}
lambda_hat <- coef(koyck_model)["AQI_lag1"]
beta0_hat  <- coef(koyck_model)["CO"]
long_run   <- beta0_hat / (1 - lambda_hat)

cat("Lambda (kecepatan peluruhan)  :", round(lambda_hat, 4), "\n")
cat("Beta0  (efek jangka pendek CO):", round(beta0_hat, 4), "\n")
cat("Efek jangka panjang CO -> AQI :", round(long_run, 4), "\n")
```

Nilai $\lambda$ = `r round(lambda_hat,4)` menunjukkan seberapa besar pengaruh
AQI periode sebelumnya masih terbawa ke periode sekarang; sisanya
($\beta_0$ = `r round(beta0_hat,4)`) adalah efek langsung CO pada AQI saat ini.

---

# Model 2 — Distributed Lag Model (DLM)

Model DLM murni memasukkan **X pada berbagai lag** tanpa lag pada Y:

$$AQI_t = \alpha + \beta_0 CO_t + \beta_1 CO_{t-1} + \dots + \beta_q CO_{t-q} + e_t$$

## Menentukan lag optimum (q)

Lag optimum dicari dengan membandingkan **AIC** dari model DLM untuk
$q = 0, 1, \dots, 8$, lalu memilih $q$ dengan AIC terkecil.

```{r dlm-search}
max_lag_dlm <- 8
aic_dlm <- numeric(max_lag_dlm + 1)

for (q in 0:max_lag_dlm) {
  dtemp <- train
  for (k in 0:q) dtemp[[paste0("CO_l", k)]] <- lagvec(dtemp$CO, k)
  form <- as.formula(paste("AQI ~", paste(paste0("CO_l", 0:q), collapse = " + ")))
  fit <- lm(form, data = dtemp)
  aic_dlm[q + 1] <- AIC(fit)
}

dlm_aic_table <- data.frame(Lag_q = 0:max_lag_dlm, AIC = round(aic_dlm, 2))
dlm_aic_table
```

```{r dlm-plot, fig.width=6, fig.height=3.5}
ggplot(dlm_aic_table, aes(x = Lag_q, y = AIC)) +
  geom_line(color = "#4338ca") + geom_point(color = "#4338ca", size = 2) +
  labs(title = "Pemilihan Lag Optimum — DLM (berdasarkan AIC)", x = "Lag q", y = "AIC") +
  theme_minimal()
```

```{r dlm-best}
q_opt <- dlm_aic_table$Lag_q[which.min(dlm_aic_table$AIC)]
cat("Lag optimum DLM (q) =", q_opt, "\n")

for (k in 0:q_opt) train[[paste0("CO_l", k)]] <- lagvec(train$CO, k)
form_dlm <- as.formula(paste("AQI ~", paste(paste0("CO_l", 0:q_opt), collapse = " + ")))
dlm_model <- lm(form_dlm, data = train)
summary(dlm_model)
```

Lag optimum DLM terpilih adalah **q = `r q_opt`**, artinya pengaruh CO
terhadap AQI signifikan tercermin hingga `r q_opt` jam sebelumnya.

---

# Model 3 — Autoregressive Distributed Lag (ARDL)

Model ARDL(p,q) menggabungkan lag Y (autoregresif) **dan** lag X sekaligus:

$$AQI_t = \alpha + \sum_{i=1}^{p}\phi_i AQI_{t-i} + \sum_{j=0}^{q}\beta_j CO_{t-j} + e_t$$

## Menentukan lag optimum (p, q)

Lag optimum $(p,q)$ dicari melalui **grid search** $p = 1,\dots,4$ dan
$q = 0,\dots,4$, memilih kombinasi dengan AIC terkecil.

```{r ardl-search}
max_p <- 4; max_q <- 4
grid <- expand.grid(p = 1:max_p, q = 0:max_q)
grid$AIC <- NA

for (i in seq_len(nrow(grid))) {
  p <- grid$p[i]; q <- grid$q[i]
  dtemp <- train
  for (k in 1:p) dtemp[[paste0("AQI_l", k)]] <- lagvec(dtemp$AQI, k)
  for (k in 0:q) dtemp[[paste0("CO_l", k)]]  <- lagvec(dtemp$CO, k)
  rhs <- paste(c(paste0("AQI_l", 1:p), paste0("CO_l", 0:q)), collapse = " + ")
  fit <- tryCatch(lm(as.formula(paste("AQI ~", rhs)), data = dtemp), error = function(e) NULL)
  if (!is.null(fit)) grid$AIC[i] <- AIC(fit)
}

grid_ordered <- grid[order(grid$AIC), ]
head(grid_ordered, 10)
```

```{r ardl-heatmap, fig.width=6.5, fig.height=4.5}
ggplot(grid, aes(x = factor(q), y = factor(p), fill = AIC)) +
  geom_tile(color = "white") +
  scale_fill_gradient(low = "#4338ca", high = "#f3f4f6") +
  labs(title = "Grid Search AIC — ARDL(p,q)", x = "Lag q (X)", y = "Lag p (Y)") +
  theme_minimal()
```

```{r ardl-best}
best <- grid_ordered[1, ]
p_opt <- best$p; q_opt_ardl <- best$q
cat("Lag optimum ARDL: p =", p_opt, ", q =", q_opt_ardl, "\n")

for (k in 1:p_opt) train[[paste0("AQI_l", k)]] <- lagvec(train$AQI, k)
for (k in 0:q_opt_ardl) train[[paste0("CO_l", k)]] <- lagvec(train$CO, k)
rhs_best <- paste(c(paste0("AQI_l", 1:p_opt), paste0("CO_l", 0:q_opt_ardl)), collapse = " + ")
ardl_model <- lm(as.formula(paste("AQI ~", rhs_best)), data = train)
summary(ardl_model)
```

Kombinasi lag optimum ARDL adalah **p = `r p_opt`** (lag AQI) dan
**q = `r q_opt_ardl`** (lag CO), berdasarkan AIC terkecil = `r round(best$AIC,2)`.

---

# Uji Asumsi Model

Tiga asumsi utama diuji untuk residual masing-masing model: **normalitas**
(Shapiro-Wilk), **autokorelasi** (Breusch-Godfrey), dan **heteroskedastisitas**
(Breusch-Pagan).

```{r assumption-tests}
uji_asumsi <- function(model, nama) {
  sw  <- shapiro.test(residuals(model))
  bg  <- tryCatch(bgtest(model), error = function(e) list(p.value = NA))
  bp  <- tryCatch(bptest(model), error = function(e) list(p.value = NA))
  data.frame(
    Model = nama,
    Shapiro_p = round(sw$p.value, 4),
    Normalitas = ifelse(sw$p.value > 0.05, "Normal", "Tidak Normal"),
    BG_p = round(bg$p.value, 4),
    Autokorelasi = ifelse(is.na(bg$p.value), NA, ifelse(bg$p.value > 0.05, "Tidak Ada", "Ada")),
    BP_p = round(bp$p.value, 4),
    Heteroskedastisitas = ifelse(is.na(bp$p.value), NA, ifelse(bp$p.value > 0.05, "Homoskedastik", "Heteroskedastik"))
  )
}

tabel_asumsi <- rbind(
  uji_asumsi(koyck_model, "Koyck"),
  uji_asumsi(dlm_model, "DLM"),
  uji_asumsi(ardl_model, "ARDL")
)
tabel_asumsi
```

**Interpretasi ringkas:** nilai p-value > 0.05 pada uji Shapiro-Wilk
menunjukkan residual berdistribusi normal; p-value > 0.05 pada uji
Breusch-Godfrey menunjukkan tidak ada autokorelasi; dan p-value > 0.05 pada
uji Breusch-Pagan menunjukkan varian residual homoskedastik (konstan).
Jika salah satu asumsi dilanggar, model tetap dapat digunakan untuk
peramalan namun interpretasi inferensia (uji-t, uji-F) perlu dilakukan
dengan hati-hati (misalnya menggunakan galat baku robust HAC).

---

# Evaluasi & Perbandingan Kinerja Peramalan

Peramalan dilakukan secara **rekursif (dynamic forecast)** pada data uji
(12 jam terakhir): nilai AQI hasil ramalan periode sebelumnya digunakan
sebagai input lag Y untuk periode berikutnya (bukan nilai aktual), agar
mencerminkan situasi peramalan riil ke depan.

```{r forecast-setup}
full <- df
full$AQI_l1 <- lagvec(full$AQI, 1)
for (k in 1:max(p_opt, 1)) full[[paste0("AQI_l", k)]] <- lagvec(full$AQI, k)
for (k in 0:max(q_opt, q_opt_ardl)) full[[paste0("CO_l", k)]] <- lagvec(full$CO, k)

idx_test <- (n_train + 1):n
actual_test <- df$AQI[idx_test]
```

```{r forecast-koyck}
y_hist <- df$AQI[1:n_train]
pred_koyck <- numeric(n_test)
y_prev <- y_hist[n_train]
for (i in seq_len(n_test)) {
  x_now <- df$CO[n_train + i]
  y_prev <- as.numeric(coef(koyck_model)["(Intercept)"] +
                        coef(koyck_model)["AQI_lag1"] * y_prev +
                        coef(koyck_model)["CO"] * x_now)
  pred_koyck[i] <- y_prev
}
```

```{r forecast-dlm}
co_hist <- df$CO
pred_dlm <- numeric(n_test)
for (i in seq_len(n_test)) {
  t_idx <- n_train + i
  xrow <- sapply(0:q_opt, function(k) co_hist[t_idx - k])
  names(xrow) <- paste0("CO_l", 0:q_opt)
  pred_dlm[i] <- as.numeric(coef(dlm_model)["(Intercept)"] + sum(coef(dlm_model)[paste0("CO_l", 0:q_opt)] * xrow))
}
```

```{r forecast-ardl}
y_buffer <- df$AQI[1:n_train]
pred_ardl <- numeric(n_test)
for (i in seq_len(n_test)) {
  t_idx <- n_train + i
  y_lags <- sapply(1:p_opt, function(k) if (i - k > 0) pred_ardl[i - k] else y_buffer[n_train + i - k])
  x_lags <- sapply(0:q_opt_ardl, function(k) co_hist[t_idx - k])
  names(y_lags) <- paste0("AQI_l", 1:p_opt)
  names(x_lags) <- paste0("CO_l", 0:q_opt_ardl)
  pred_ardl[i] <- as.numeric(coef(ardl_model)["(Intercept)"] +
                              sum(coef(ardl_model)[paste0("AQI_l", 1:p_opt)] * y_lags) +
                              sum(coef(ardl_model)[paste0("CO_l", 0:q_opt_ardl)] * x_lags))
}
```

```{r evaluation-table}
mape_koyck <- mape(actual_test, pred_koyck)
mape_dlm   <- mape(actual_test, pred_dlm)
mape_ardl  <- mape(actual_test, pred_ardl)

hasil_eval <- data.frame(
  Model = c("Koyck", "DLM", "ARDL"),
  Lag_Optimum = c("p=1, q=0 (baku)", paste0("q=", q_opt), paste0("p=", p_opt, ", q=", q_opt_ardl)),
  Deviance_Train = round(c(deviance(koyck_model), deviance(dlm_model), deviance(ardl_model)), 3),
  AIC_Train = round(c(AIC(koyck_model), AIC(dlm_model), AIC(ardl_model)), 2),
  MAPE_Test = round(c(mape_koyck, mape_dlm, mape_ardl), 3)
)
hasil_eval
```

```{r evaluation-plot, fig.width=9, fig.height=4.5}
plot_df <- data.frame(
  datetime = rep(df$datetime[idx_test], 4),
  AQI = c(actual_test, pred_koyck, pred_dlm, pred_ardl),
  Seri = rep(c("Aktual", "Koyck", "DLM", "ARDL"), each = n_test)
)

ggplot(plot_df, aes(x = datetime, y = AQI, color = Seri, linetype = Seri)) +
  geom_line(linewidth = 1) + geom_point(size = 1.6) +
  scale_color_manual(values = c("Aktual" = "black", "Koyck" = "#dc2626", "DLM" = "#059669", "ARDL" = "#4338ca")) +
  labs(title = "Perbandingan Aktual vs Ramalan AQI — Data Uji (12 jam terakhir)",
       x = "Waktu", y = "AQI") +
  theme_minimal() +
  theme(legend.position = "top")
```

Berdasarkan **MAPE** pada data uji, model dengan nilai MAPE terkecil dianggap
memiliki kinerja peramalan terbaik. Berdasarkan **deviance/AIC** pada data
latih, model dengan nilai terkecil dianggap paling baik kesesuaiannya (goodness
of fit) terhadap data historis.

```{r best-model}
best_model_name <- hasil_eval$Model[which.min(hasil_eval$MAPE_Test)]
cat("Model dengan MAPE (data uji) terkecil:", best_model_name, "\n")
```

---

# Kesimpulan

1. Variabel independen (X) yang digunakan adalah **CO**, dipilih karena
   memiliki korelasi kuat (0.798) dan bermakna secara fisik terhadap AQI,
   tanpa risiko tautologi seperti O3.
2. Lag optimum masing-masing metode:
   - **Koyck**: order tetap (1,0) — bawaan dari transformasi geometrik.
   - **DLM**: q = `r q_opt` (dipilih berdasarkan AIC minimum).
   - **ARDL**: p = `r p_opt`, q = `r q_opt_ardl` (dipilih berdasarkan AIC
     minimum hasil grid search).
3. Uji asumsi menunjukkan kondisi normalitas, autokorelasi, dan
   heteroskedastisitas sebagaimana dirangkum pada tabel di atas — perlu
   diperhatikan pada tahap interpretasi koefisien.
4. Berdasarkan metrik **MAPE** pada data uji, model **`r best_model_name`**
   memberikan hasil peramalan yang paling akurat pada horizon 12 jam ke
   depan untuk kasus data ini.

*Catatan: karena rentang data yang tersedia relatif pendek (`r nrow(df)`
observasi / ± 3 hari), hasil pemilihan lag dan performa model dapat berubah
apabila diterapkan pada rentang data yang lebih panjang.*
